臺灣高雄地方法院民事判決　　　　　　 109年度訴字第1303號
原　　　告　蔡佳蓉　

訴訟代理人　吳龍建律師(法扶律師）　　　　　　
被　　　告　蘇素麗　
　　　　　　伍嬌珠　
共　　　同
訴訟代理人　管健智　

上列當事人間請求排除侵害等事件，本院於民國110 年3 月10日
言詞辯論終結，判決如下：
    主      文
一、原告之訴駁回。
二、訴訟費用由原告負擔。
    事實及理由
一、原告主張：門牌號碼高雄市○○區○○路00巷0弄0○0號6樓
    房屋（下稱原告住家）為原告胞弟所有，原告長期居住於內
    為該屋之利用人，門牌號碼同弄0之0號房屋（下稱蘇素麗住
    家）為被告蘇素麗之女即訴外人管樂欣所有，蘇素麗長期居
    住於內，為該屋利用人，被告伍嬌珠為門牌號碼同弄0之0號
    房屋（下稱伍嬌珠住家）之所有權人，兩造住家為設有電梯
    之公寓（下稱系爭公寓），原告住家位於蘇素麗住家隔壁，
    伍嬌珠住家則在原告住家對面，中間僅隔一天井。被告2人
    於下述時、地分別為下述行為：
  ㈠蘇素麗於蘇素麗住家外公用走廊上方架設2臺監視器，其中1
    臺監視器(下稱系爭監視器)鏡頭拍攝角度直接對準原告住家
    門口走廊，可全天監控原告進出家門情形，並監看原告離家
    及返家時間，原告住家門口活動情形完全受蘇素麗監視，蘇
    素麗裝設系爭監視器之行為已侵害原告隱私權，蘇素麗應拆
    除系爭監視器或將系爭監視器鏡頭固定使其不能轉移至面對
    、攝錄到原告住家方向。
  ㈡蘇素麗為遮掩家中飼養犬隻臭味，於數年前開始以時隔數天
    一次之頻率，在蘇素麗住家噴灑廠牌不明但均為同類型之芳
    香劑迄今，且自數年前開始亦以每1至2天之頻率在公共走廊
    曝曬沾有衣物洗潔精味道之衣服，蘇素麗噴灑芳香劑及曝曬
    沾有衣物洗潔精衣物產生之臭氣，飄散在公共走廊進而侵入
    原告住家，造成原告全身過敏、發燒，侵害原告身體權、健
    康權及居住安寧權。伍嬌珠於伍素嬌住家使用香茅油或樟腦
    油致生臭氣，該臭氣亦傳到公共區域進而侵入原告住家，造
    成原告全身過敏、發燒，蘇素麗噴撒芳香劑及曝曬衣物之行
    為，以及伍嬌珠使用香茅油或樟腦油之行為，均致生臭氣侵
    入原告住家，原告為系爭公寓使用人得請求禁止被告2人產
    生臭氣。
  ㈢蘇素麗上開架設系爭監視器及以上開方式製造臭氣之行為，
    以及伍嬌珠前開製造臭氣之行為，均造成原告心理極大負擔
    ，被告2人各應賠償原告精神慰撫金各新臺幣（下同）6萬元
    （蘇素麗架設系爭監視器部分）、7萬元（蘇素麗製造臭氣
    部分）及7萬元（伍嬌珠製造臭氣部分）。為此，爰依民法
    第18條第1項、第800條之1準用第774條、第793條及第18條
    第2項、第195條第1項之規定提起本件訴訟，並聲明：㈠蘇
    素麗應將裝設於蘇素麗住家走廊之系爭監視器拆除或固定使
    其不能轉移至面對、攝錄到原告住家之方向。㈡蘇素麗不得
    於蘇素麗住家產生臭氣，侵入原告住家及公共區域（包括走
    廊及電梯、樓梯間）。㈢伍嬌珠不得於伍嬌珠住家產生臭氣
    ，侵入原告住家及公共區域（包括走廊及電梯、樓梯間）。
    ㈣蘇素麗應給付原告13萬元及自起訴狀繕本送達翌日起至清
    償日止，按週年利率5%計算之利息。㈤伍嬌珠應給付原告7
    萬元及自起訴狀繕本送達翌日起至清償日止，按週年利率5%
    計算之利息。
二、被告則以：
  ㈠蘇素麗以：蘇素麗固不爭執有架設系爭監視器及於其住家飼
    養犬隻，惟系爭監視器並未對準原告住家走廊，僅對準蘇素
    麗住家門口，且系爭監視器業已拆除，又其並未有使用芳香
    劑遮蓋犬隻臭味之行為，且蘇素麗多年來僅有1次因下雨將
    衣物曬晾於公共走廊之行為，蘇素麗並未製造臭氣等語資為
    抗辯，並聲明：原告之訴駁回。
  ㈡伍嬌珠以：伍嬌珠固不爭執有為防治家中蟲害於伍嬌珠住家
    使用香茅油，然伍嬌珠並未以噴灑方式，而係以衛生紙沾附
    香茅油置於碗中以電風扇吹拂，伍嬌珠並未製造臭氣，亦未
    曾在伍嬌珠住家使用樟腦油等語資為抗辯，並聲明：原告之
    訴駁回。
三、兩造不爭執事項：（本院卷第144至145頁）
  ㈠原告住家為原告胞弟即訴外人蔡昌成所有，蔡昌成長期無償
    提供原告居住在該房屋，原告為該房屋之利用人。
  ㈡蘇素麗住家為蘇素麗之女兒即訴外人管樂欣所有，蘇素麗長
    期居住於該房屋。伍嬌珠住家為伍嬌珠所有，伍嬌珠長期居
    住在該房屋。
  ㈢伍嬌珠曾於不詳時間以衛生紙沾香茅油放在碗中並以電風扇
    吹拂1 次。
  ㈣蘇素麗已將本件原先設置之系爭監視器予以移除。
四、本件爭點：
  ㈠本件原告訴之聲明第1項，是否仍有權利保護必要？
  ㈡蘇素麗有無長達數年以間隔數天之頻率噴灑芳香劑? 蘇素麗
    有無長年以每週1 至2 次頻率於公共走廊曝曬衣物? 如有，
    原告所主張蘇素麗噴灑芳香劑及使用衣物洗潔精之行為，是
    否已逾越一般人日常生活合理容忍之範圍？該等行為是否具
    有侵擾原告之故意？原告可否請求禁止之？
  ㈢原告所主張伍嬌珠使用香茅油之行為，是否已逾越一般人日
    常生活合理容忍之範圍？該等行為是否具有侵擾原告之故意
    ？原告可否請求禁止之？
  ㈣若蘇素麗、伍嬌珠上開行為確已不法侵害原告之權利，上開
    侵害已否達於情節重大？可否請求精神慰撫金？
  ㈤若原告得請求精神慰撫金，應以若干為適當？ 
五、本院得心證之理由
  ㈠本件原告訴之聲明第1項，是否仍有權利保護必要？
  ⒈按原告之訴，有下列各款情形之一者，法院得不經言詞辯論
    ，逕以判決駁回之。一、當事人不適格或欠缺權利保護必要
    。民事訴訟法第249 條第2 項第1 款定有明文。所謂訴訟上
    之權利保護必要，係指原告提起之訴訟，就為訴訟標的之法
    律關係，應有請求法院判決之現實必要性，亦即在法律上有
    受判決之現實利益，此乃國家允許人民利用訴訟制度之要件
    ，即所謂權利保護要件中之保護必要要件，若欠缺權利保護
    要件，毋庸審究其為訴訟標的法律關係之要件，應以判決駁
    回原告之訴。而權利保護要件有無欠缺，以言詞辯論終結時
    為準，起訴時無欠缺，而於言詞辯論終結時有欠缺者，仍認
    原告之訴為無理由。
  ⒉經查，蘇素麗已將系爭監視器予以移除，為兩造所不爭執（
    兩造不爭執事項㈣），復經蘇素麗提出現場照片為證（本院
    卷第129至131頁），揆諸前揭說明，民事訴訟既為當事人間
    就私法上權利義務之紛爭，請求法院為判決之程序，系爭監
    視器既已拆除，則原告請求蘇素麗拆除系爭監視器或固定系
    爭監視器鏡頭一事，顯無紛爭存在，原告已失其請求法院判
    決之現實必要性，是本件原告聲明㈠請求本院裁判之訴權已
    不存在，欠缺權利保護之必要，自應駁回其訴。
  ㈡蘇素麗有無長達數年以間隔數天之頻率噴灑芳香劑? 蘇素麗
    有無長年以每週1 至2 次頻率於公共走廊曝曬衣物? 如有，
    原告所主張蘇素麗噴灑芳香劑及使用衣物洗潔精之行為，是
    否已逾越一般人日常生活合理容忍之範圍？該等行為是否具
    有侵擾原告之故意？原告可否請求禁止之？ 
  ⒈按當事人主張有利於己之事實者，就其事實有舉證之責任，
    民事訴訟法第277 條前段有明文規定。次按土地所有人經營
    事業或行使其所有權，應注意防免鄰地之損害；土地或建築
    物所有人於他人之土地、建築物或其他工作物有瓦斯、蒸氣
    、臭氣、煙氣、熱氣、灰屑、喧囂、振動及其他與此相類者
    侵入時，固得禁止之；但其侵入輕微，或按土地形狀、地方
    習慣，認為相當者，不在此限；第774 條至前條規定，於地
    上權人、農育權人、不動產役權人、典權人、承租人、其他
    土地、建築物或其他工作物利用人準用之。民法第774 條、
    第793 條、第800 條之1 定有明文。其立法目的乃在於調和
    不動產相鄰間之關係，故一方面促使不動產所有權人行使或
    利用其不動產時，能適度考量對相鄰者之影響，若所有權人
    使用不動產，致使相鄰者不得完全利用其相鄰土地建物者，
    賦予相鄰所有人有禁止之權；反之，若有侵入情形，但並未
    達相鄰者已難以利用其不動產之程度，即侵入造成之影響情
    形，與所有權人使用不動產之利益權衡後，影響可認係輕微
    ，或依其土地之形狀地位及地方慣習，認為相當者，法律仍
    令鄰地所有人忍受，而不得有禁止之權（民法第793 條立法
    理由參照）。是本件原告雖僅為利用人並非所有人，然揆諸
    前揭說明，原告與蘇素麗相鄰而居，原告之生活自與蘇素麗
    之行為息息相關，固可依民法第774條、第793條前段規定主
    張，然依前揭規定，原告仍應舉證證明蘇素麗確有噴灑芳香
    劑以及曝曬沾有衣物洗潔精衣物之行為且前開行為確有產生
    臭氣侵入原告住家而達令一般人難以忍受之程度。
  ⒉原告主張蘇素麗有長年噴撒芳香劑及於走廊曝晾衣物之行為
    導致其吸入臭氣而致病乙節，提出高雄市立大同醫院藥袋、
    永明診所診斷證明及邱坤興皮膚科診所醫療收據為證（雄司
    簡調卷第19至23頁），蘇素麗固不否認有於蘇素麗住家飼養
    犬隻及於公共走廊曝曬衣物1次，惟否認有長年噴灑芳香劑
    及長期於公共走廊曝曬衣物之行為，並抗辯蘇素麗飼養犬隻
    之環境清潔良好，且經高雄市動物保護處稽查查無違法情事
    ，蘇素麗實無使用芳香劑遮蓋犬隻臭味之必要，並提出高雄
    市動物保護處104年10月21日開立之動物保護聯合稽查紀錄
    表為佐（審訴卷第105頁）。經查，原告固提出前開證據推
    論蘇素麗有長期以來有上開製造臭氣之行為，惟查，依前開
    證據僅可認定原告於106年2月間曾因急性頭痛併嘔吐赴永明
    診所就診，於107年12月5日曾赴高雄市立大同醫院急診科，
    經診斷領取治療眩暈、耳鳴及其他相關症狀之藥物，及於不
    詳時間曾因異位性、接觸性、神經性皮膚炎及濕疹赴皮膚科
    診所就診等情，然醫學上導致上開病因之原因眾多，實難僅
    憑該等證據逕認原告係因在其住家吸入臭氣所致，遑論據此
    而推認蘇素麗有長期噴灑芳香劑及長期於公共走廊曝曬衣物
    之行為，是原告舉證並無法認定蘇素麗有前開行為。況且，
    依蘇素麗所提前開動物保護聯合稽查紀錄表記載「本戶共飼
    養10隻，（略）環境乾淨、良好」，有前開稽查紀錄表可參
    ，是蘇素麗抗辯其飼養犬隻乾淨，無長期使用芳香劑必要等
    語，亦非全然無據，另參以兩造居住公寓之公共走廊間距窄
    小且戶戶相連，有原告提出之現場照片可參（雄司簡調卷第
    18頁），如蘇素麗長期於公共走廊曬晾衣物勢將影響住戶通
    行，難認附近鄰居可容許蘇素麗長期使用公共走廊曬晾衣物
    ，蘇素麗抗辯其僅有1次而非長期於公共走廊曝曬衣物，亦
    屬可信。是以，原告主張蘇素麗有長年噴撒芳香劑及長年以
    每週1至2次頻率於公共走廊曝晾衣物之行為，已難認有據。
    原告既無法舉證證明蘇素麗確有上開行為，原告復行主張蘇
    素麗長期以上開行為製造臭氣等情，即屬無據。
  ⒊又依蘇素麗自陳其雖曾於公共走廊曝曬衣物1次，就而個人
    對於空氣中之氣味喜好固然因人而異，然依目前社會發展情
    形，都會地區人口密集，高樓大廈林立，住戶緊鄰而居比比
    皆是，是彼此日常生活難免相互影響，故依通常情形，倘就
    清潔用品係依正常方式使用，於合理範圍內，縱或造成相鄰
    房屋所有人生活上暫受影響，亦難認係妨害相鄰房屋所有人
    或使用人之使用權能，查蘇素麗係依一般日常生活，於市場
    選購衣物洗潔精於住家洗滌衣物，並於洗滌完畢曝曬衣物，
    蘇素麗使用衣物洗潔精之行為，當屬依正常情形之正常使用
    方式，即使蘇素麗一時將衣物晾掛於公共走廊，並未超越一
    般人社會生活所能容忍之程度，衣物洗潔精之氣味有飄入至
    原告住家造成原告不舒服之感，然依蘇素麗晾掛衣物件數應
    僅為一般家庭衣物量，仍難認有妨害原告對其住家之使用權
    能。
  ⒋從而，原告無法舉證證明蘇素麗有長期噴灑芳香劑或長期於
    公共走廊曝曬衣物之行為，蘇素麗於公共走廊曝曬衣物1次
    之行為上開行為並未製造臭氣且無妨害原告對其住家之使用
    權能，是原告依據前揭規定請求蘇素麗不得於蘇素麗住家產
    生臭氣等情，應屬無據，不予准許。
  ㈢原告所主張伍嬌珠使用香茅油之行為，是否已逾越一般人日
    常生活合理容忍之範圍？該等行為是否具有侵擾原告之故意
    ？原告可否請求禁止之？
  ⒈原告主張伍嬌珠使用香茅油或樟腦油致生臭氣侵入原告住家
    ，並提出前開藥袋、診斷證明及醫療收據為證，伍嬌珠固不
    爭執有於伍嬌珠住家使用香茅油1 次，惟否認有製造臭氣，
    並以前詞置辯。經查，伍嬌珠曾於不詳時間以衛生紙沾香茅
    油放在碗中並以電風扇吹拂1 次，為兩造所不爭執（兩造不
    爭執事項㈢），惟依前所述，個人對於味道之評價及喜好本
    係主觀，而香茅油係一般市售商品，亦為原告所不爭執（本
    院卷第117 頁），難認一時性使用香茅油之用量產生氣味可
    該當前揭規定之臭氣，況且伍嬌珠自陳係為處理家中蟲害使
    用香茅油，其使用香茅油之行為當屬依正常情形之正常使用
    方式，並未逾越一般人日常生活合理容忍之範圍，亦難認伍
    嬌珠有侵擾原告之故意，縱認香茅油氣味有飄散至原告住家
    ，仍難認有妨害原告對其住家之使用權能。更何況伍嬌珠住
    家係在原告住家對面，中間隔一天井，距離約為7 公尺，業
    經伍嬌珠當庭繪製公寓現場圖，且經原告確認無訛（本院卷
    第46頁），並有原告提出之前開現場照片在卷可證，堪信屬
    實。衡以伍嬌珠住家之距離長度，伍嬌珠於住家使用香茅油
    ，縱或伍嬌珠係將住家窗戶開啟而可直接散逸於外，然該揮
    發性小分子尚需穿過伍嬌珠住家走廊、中間長約7 公尺之天
    井、原告住家走廊，再穿過原告住家開放空間，方可散逸至
    原告住家，經此距離原告尚可嗅聞到之香茅油氣味應甚為淡
    薄，益見伍嬌珠使用香茅油之行為並無妨害原告對其住家之
    使用權能。至原告另主張伍嬌珠有使用樟腦油製造臭氣侵入
    原告住家之行為云云，惟原告除前揭藥袋、診斷證明及醫療
    收據外，並無其他證據可資提出（本院卷第117 頁），依前
    所述，尚難僅憑該等證據認論原告有吸入樟腦油致病，並據
    此認定伍嬌珠有使用樟腦油之行為，遑論伍嬌珠使用樟腦油
    之行為有無侵害原告對於住家之使用權，原告此部分之主張
    ，亦屬無據。
  ⒉從而，伍嬌珠使用香茅油之行為並未製造臭氣且無妨害原告
    對其住家之使用權能，原告亦無法舉證證明伍嬌珠有使用樟
    腦油之行為，是原告依據前揭規定請求伍嬌珠不得於伍嬌珠
    住家產生臭氣等情，應屬無據，不予准許
  ㈣若蘇素麗、伍嬌珠上開行為確已不法侵害原告之權利，上開
    侵害已否達於情節重大？可否請求精神慰撫金？ 
  ⒈按人格權受侵害時，得請求法院除去其侵害；有受侵害之虞
    時，得請求防止之。前項情形，以法律有特別規定者為限，
    得請求損害賠償或慰撫金。民法第18條定有明文。次按不法
    侵害他人之身體、健康、名譽、自由、信用、隱私、貞操，
    或不法侵害其他人格法益而情節重大者，被害人雖非財產上
    之損害，亦得請求賠償相當之金額。民法第195 條第1 項前
    段定有明文。
  ⒉原告主張蘇素麗長期噴灑芳香劑及長期於公共走廊曝曬沾有
    衣物洗潔精味道衣物之行為，以及伍嬌珠噴灑香茅油或樟腦
    油之行為，侵害原告身體權、健康權及居住安寧權，造成原
    告心理極大壓力云云，並提出前開藥袋、診斷證明及醫療收
    據為證，為被告2 人所否認，並以前詞置辯。經查，依原告
    舉證並無法認定蘇素麗有長期噴灑芳香劑及長期於公共走廊
    曝曬衣物之行為，亦無法認定伍嬌珠有使用樟腦油之行為，
    而蘇素麗、伍嬌珠各別自陳有於公共走廊曝曬衣物1 次及於
    伍嬌珠住家使用香茅油1 次之行為，惟依原告提出之前開證
    據，並無法證明原告上開就診係因吸入蘇素麗使用之衣物洗
    潔精或伍嬌珠使用之香茅油所導致，均經本院認定如前述，
    被告2人所為，難認有侵害原告居住安寧權或身體權、健康
    權，是原告此部分主張，亦屬無據。
六、綜上所述，原告依民法第18條第1 項、第2 項、第800 條之
    1 準用第774 條、第793 條及第195 條第1 項之規定，分別
    請求蘇素麗拆除系爭監視器或將系爭監視器轉移至不能面對
    、攝錄原告住家之方向以及不得將蘇素麗住家產生之臭氣侵
    入原告住家及公共區域，並應給付原告精神慰撫金13萬元及
    自起訴狀繕本送達翌日起算之遲延利息；請求伍嬌珠不得將
    伍嬌珠住家產生之臭氣侵入原告住家及公共區域，並應給付
    原告7 萬元及自起訴狀繕本送達翌日起算之遲延利息，均無
    理由，應予駁回。
七、本件事證已臻明確，兩造其餘主張及攻擊防禦方法與證據，
    經本院斟酌後，與本件判決結果已不生影響，故不一一論列
    ，附此敘明。
八、據上論結，本件原告之訴為無理由，依民事訴訟法第78條，
    判決如主文。
中    華    民    國  110     年    3     月    31    日
                  民事第三庭  審判長法  官  高瑞聰
                                    法  官  鄭珮玟
                                    法  官  林家伃
以上正本係照原本作成。
如對本判決上訴，須於判決送達後20日內向本院提出上訴狀。如
委任律師提起上訴者，應一併繳納上訴審裁判費。
中    華    民    國   110    年    4     月    7     日
                                    書記官  陳郁惠